【裁判字號】    97,上訴,3398
【裁判日期】    980313
【裁判案由】    殺人
【裁判全文】
臺灣高等法院刑事判決                97年度上訴字第3398號
上  訴  人  臺灣板橋地方法院檢察署檢察官
上  訴  人
即  被  告  丁○○
選任辯護人  劉師婷律師
上  訴  人
即  被  告  戊○○
                    現於臺灣臺北監獄
選任辯護人  施習盛律師
上  訴  人
即  被  告  甲○○
指定辯護人  義務辯護人陳尚義律師
上  訴  人
即  被  告  乙○○
                    現於臺灣彰化監獄執行中
                    暫寄於臺灣臺北看守所
選任辯護人  高榮志律師
            周信宏律師
上列上訴人因被告等殺人案件，不服臺灣臺北地方法院九十五年
度重訴字第六九號、九十六年度重訴字第一四號、第四五號，中
華民國九十七年三月二十八日第一審判決（起訴案號：臺灣板橋
地方法院檢察署九十五年度偵字第二二一○四號、九十六年度偵
緝字第二五五號、第二五三二號），提起上訴，本院判決如下：
    主  文
原判決撤銷。
丁○○、戊○○、乙○○、甲○○共同犯傷害致人於死罪，丁○○處有期徒刑柒年貳月，褫奪公權伍年；戊○○，累犯，處有期
徒刑柒年拾月，褫奪公權伍年；乙○○處有期徒刑捌年，褫奪公
權陸年；甲○○處有期徒刑捌年陸月，褫奪公權陸年。
    犯罪事實
緣丁○○友人盧光明（另經國防部北部地方軍事法院檢察署以九
十五年度偵字第三五三號不起訴處分書為不起訴處分確定）之女
友與人發生衝突，盧光明乃於民國（下同）九十五年九月二十日
凌晨零時許，邀約丁○○與甲○○、乙○○、真實姓名年籍不詳
之綽號「賣花生」男子，乙○○另再邀約戊○○，欲共同前往與
對方談判，遂由乙○○駕駛向不知情友人高承楊所借用車號三Ａ
－七七二六號自小客車，搭載丁○○、戊○○、甲○○、綽號「
賣花生」之男子，並於車上置放木棍四支，以備與對方談判不成
後鬥毆使用。嗣在盧光明騎乘機車帶領之下，由臺北市○○區○○路與寶興街路口出發，途中於臺北縣板橋市○○路附近，盧光
明與另一群真實姓名年籍不詳之男子會合，再由盧光明騎乘機車
帶領所有人前往臺北縣土城市○○路二十三巷口，於同日凌晨二
時二十分許，到達該址後，盧光明與該群真實姓名年籍不詳之男
子先進入該巷內公園與對方談判，乙○○、丁○○、戊○○、甲○○等人則將車號三Ａ－七七二六號自小客車停放在該巷口，並
於車內等候，未久盧光明打電話予戊○○要求趕快進入幫忙，乙○○遂將上開自小客車開入該巷內，而遇見林志祐騎乘機車搭載
陳志宏，戊○○、丁○○，甲○○、乙○○認為林志祐係屬與盧
光明談判之對方人馬，竟共同基於傷害之犯意聯絡，分持置於上
開自小客車內之木棍四支下車，包圍林志祐，並均持木棍毆擊林
志祐，而人體頭部乃人之生命中樞，構造甚為脆弱且不堪外力之
重擊，倘因受外力之擊打，極易造成顱內出血壓迫腦部神經而引
起死亡之結果，在客觀上應為一般人所得預見，被告四人仍執意
分持木棍共同圍毆林志祐，致林志祐受有頭部損傷、損傷後之蜘
蛛網膜下出血、腦室內出血、右顳部頭皮撕裂傷及兩側創傷性血
胸等傷害，經送亞東紀念醫院急救，延至九十五年九月二十二日
十九時三分，經宣告不治死亡。
    理  由
甲、程序部分：
  壹、按判決書應分別記載裁判之主文與理由；有罪之判決書並
      應記載「犯罪事實」，且得與理由合併記載，為九十三年
      六月二十三日修正之刑事訴訟法第三百零八條所明定，參
      諸其立法理由為：刑事有罪判決所應記載之事實應係賦予
      法律評價而經取捨並「符合犯罪構成要件」之具體社會事
      實，爰參考日本刑事訴訟法第三百三十五條第一項之立法
      例，將原條文後段所定「並應記載事實」修正為「並應記
      載犯罪事實」，以臻明確。
      按關於非屬犯罪構成要件之犯罪細節，並不屬於有罪判決
      書必要記載之事項，自亦非判決理由所應敘述之範圍（最
      高法院九十四年台上字第六三三八號判決參照）；次按，
      有罪判決書應記載之「犯罪事實」，應係指符合犯罪構成
      要件之具體社會事實，如被告犯罪之時間、地點、手段以
      及其他該當於犯罪構成要件而足資認定既判力範圍之具體
      社會事實；至於構成要件以外之其他適用法律事實，例如
      ：刑罰之加重或減輕事由，可無須在「犯罪事實」欄中記
      載，僅於理由內依刑事訴訟法第三百十條第四款記載其理
      由即足（最高法院九十四年台非第一五二號判決參照），
      合先敘明。
  貳、證據能力認定（參見附表所列證據清單）：
    一、被告丁○○、戊○○之辯護人於本院準備程序時主張被
        告丁○○、戊○○於警詢時之供述無證據能力；被告乙○○辯護人則對於被告丁○○、戊○○、證人陳志宏、
        盧光明、丙○○在警詢時之證言，主張無證據能力。
    （一）按被告以外之人於審判外之言詞或書面陳述，除法律
          有規定者外，不得作為證據，刑事訴訟法第一百五十
          九條第一項定有明文，就被告丁○○主張戊○○、被
          告戊○○主張丁○○之警詢證言暨被告乙○○所主張
          上開警詢之證言均不符合同法第一百五十九條之二、
          第一百五十九條之三有關傳聞法則例外之規定，自無
          證據能力。
    （二）次按刑事訴訟之目的固重在發見實體真實，其手段則
          應合法正當，以保障人權。依刑事訴訟法第二百二十
          九條至第二百三十一條之規定，司法警察（官）固有
          調查犯罪嫌疑人犯罪情形及蒐集證據之職權，而得詢
          問犯罪嫌疑人，惟依同法第一百條之二準用同法第一
          百條之一第一項之規定，司法警察（官）詢問犯罪嫌
          疑人，除有急迫情況且經記明筆錄者外，應全程連續
          錄音；必要時，並應全程連續錄影。考其立法目的，
          在於建立詢問筆錄之公信力，並擔保詢問程序之合法
          正當；亦即在於擔保犯罪嫌疑人對於詢問之陳述係出
          於自由意思及筆錄所載內容與其陳述相符。故司法警
          察（官）詢問犯罪嫌疑人如違背上開規定，其所取得
          之供述筆錄，究竟有無證據能力，原應審酌司法警察
          （官）違背該法定程序之主觀意圖、客觀情節、侵害
          犯罪嫌疑人權益之輕重、對犯罪嫌疑人在訴訟上防禦
          不利益之程度，以及該犯罪所生之危害，暨禁止使用
          該證據對於抑制違法蒐證之效果，及司法警察（官）
          如依法定程序有無發現該證據之必然性等情形，本於
          人權保障與社會安全之均衡維護精神，依比例原則，
          具體認定之（參照最高法院九十二年度台上字第六九
          二一號判決），另刑事訴訟法第一百五十八條之四規
          定：除法律另有規定外，實施刑事訴訟程序之公務員
          因違背法定程序取得之證據，其有無證據能力之認定
          ，應審酌人權保障及公共利益之均衡維護，亦可參照
          。
          經原審勘驗被告戊○○、丁○○警詢錄音帶，其結果
          認被告戊○○、丁○○均有照稿朗讀之情形，此有原
          審九十七年三月三日勘驗筆錄可稽，顯見警方於製作
          被告戊○○、丁○○警詢筆錄時，並未全程連續錄音
          ，而係於製作筆錄完成後，再要求被告二人照稿朗讀
          ，自有嚴重違反刑事訴訟法第一百條之一第一項之規
          定甚明，本院審酌前揭各項主客觀情形，暨人權保障
          與社會安全之均衡維護精神，認被告戊○○、丁○○
          之警詢供述並無證據能力。
    二、除上所述以外，本件證據一至證據四被告等之供述，被
        告等及其辯護人並未主張無證據能力；另證據五至證據
        二十五除警訊筆錄及證據十三、十九、二十六外，分別
        符合刑事訴訟法第一百五十九條之一、第一百五十九條
        之四之傳聞法則之例外規定，而均得作為本件之證據。
    三、證據十三、十九、二十六被告等及其辯護人並未於本院
        言詞辯論終結前表示無證據能力，復查其取得過程無何
        明顯瑕疵，而應可作為本件之證據。
乙、認定犯罪構成要件事實所憑之證據及其認定之理由：
  一、訊據被告固均坦承由乙○○駕駛車號三Ａ－七七二六號自
      小客車，搭載丁○○、戊○○、甲○○、綽號「賣花生」
      之男子，於盧光明騎乘機車帶領之下，偕同盧光明前往臺
      北縣土城市○○路二十三巷口與人談判，乙○○、丁○○
      、戊○○嗣並自該自小客車內分別取出木棍，且均有持木
      棍毆擊被害人林志祐等情不諱；甲○○則坦承從路邊找到
      一支掃把毆打被害人，惟均矢口否認有殺人犯行，
  (一)、被告戊○○辯稱：
    １、依一般人認知，如發生聚眾鬥毆事件，其參與鬥毆者往
        往一哄而散，無人會留在現場，而當時確由被告叫丁○○打電話叫警察，並在現場觀看死者傷勢，依經驗法則
        ，當然有留在現場負責之意，豈能謂其雖留於現場，但
        未能於承辦員警發覺為犯罪嫌疑人前即自承犯罪，而認
        定並無自首事實。況原審所認係依據證人即員警林易澍
        、陳志宏之證言，而丁○○與被告二人警詢筆錄業經原
        審認定係照稿朗讀之情形，則員警證詞更有可議之處，
        陳志弘證詞經勘驗錄影光碟可知，其所陳亦與事實顯不
        相符，其證詞不可採信，因此原審所認顯有違誤。
    ２、陳志宏亦提及被告與丁○○有承認打人，可認被告應有
        自首情事，原審未採，即有未洽。再者，被告與被害人
        並不認識，彼此間亦無仇隙，雖因盧光明之緣故共同持
        木棍打人，但被告等均稱，因被害人持刀阻擋所乘坐之
        自小客始拿木棍下車打人等語，則被告等是否具殺人主
        觀犯意，仍有審酌必要。
    ３、被告與被害人素不相識並無仇隙，當日到現場乃出於被
        害人方面有人持刀阻擋被告等之進行方向，被告等出於
        要解救朋友盧光明始拿木棍攻擊被害人手部，自始至終
        均無殺人動機及意圖。且被告與丁○○於事後有留在現
        場，並未逃跑，且由丁○○以所持用之行動電話向警方
        報案，應符合自首情形。
  (二)、被告乙○○辯稱：
    １、本件被告受友人盧光明之邀前往談判，駕駛向不知情友
        人高承楊借用車號三Ａ－七七二六號自小客，然見盧光
        明遭對方談判之人馬追打，衡情，被告遂駕駛上開自小
        客追趕對方，在兵荒馬亂之際，遭到被害人持刀阻擋其
        前行便下車，持置於車內之木棍阻止對方談判人馬再行
        追打盧光明。原審勘驗案發現場之監視器光碟，並未攝
        得被告持木棍毆擊被害人之畫面，亦無被害人持刀阻擋
        之畫面，原審逕認被告供述屬卸責之詞無足採信，尚嫌
        速斷。被告於原審坦承持木棍毆擊被害人犯行，對於被
        害人因傷重致死之加重結果亦有面對刑罰訴追之認知與
        悔悟，而原審認被告有殺人故意而予以判處有期徒刑十
        一年，難令被告甘服，請本院從輕量刑。
    ２、被告肇事後即委託丁○○以手機報警並叫救護車，並停
        留於現場，無逃避刑事處罰之意圖，足見被害人死亡並
        非被告本意，且被害人死亡亦非被告所能預見，又被告
        良心未泯，請本院予被告自新機會。再者，案發當時被
        害人手持刀械欲攻擊被告等，致使被告等持木棍對被害
        人攻擊時出手過重造成無法彌補之過錯，被告犯罪之動
        機亦有可憫恕之情狀。
    ３、被告之行為應屬防衛過當：被告因見被害人持刀追趕盧
        光明，被告對於被害人持刀欲殺盧光明之現實不法侵害
        ，出於防衛盧光明之生命或身體權益避免遭受侵害之防
        衛意思，從其駕駛之自小客內拿出木棍，持之毆打被害
        人以阻擋被害人繼續追打盧光明之侵害行為，應屬正當
        防衛，惟嗣後導致被害人死亡結果，可認被告持木棍朝
        被害人毆打之防衛型行為過當。
  (三)、被告丁○○辯稱：
    １、被告毆打被害人身體而非致命頭部，對被害人死亡結果
        在客觀上不能預見。乙○○偵訊時坦承毆打被害人頭部
        ，惟被告出於防衛意思僅攻擊被害人手、腳，對被害人
        竟致生死亡結果部份，除主觀上無預見外，客觀上亦不
        能預見。
    ２、被告對其他共同被告所實施之行為，超越原犯罪計畫之
        範圍，而為被告所難預見者自不負責。被告對被害人素
        不相識，原無宿怨，並無任何致死之認識、決議或預見
        ，自不得依共同正犯規定，論以刑法殺人罪或傷害致死
        罪。況證人陳志宏係被害人同行之友人，與被害人利害
        一致，其證言難免有迴護、偏頗之虞，除非查明與事實
        相符，不可遽予採信（參照最高法院八十年台上字第二
        四五九號判決）。
    ３、被告傷害被害人係對於現在不法之侵害，出於防衛自己
        或他人權利之行為，縱防衛過當，仍得主張減輕其刑。
        被告基於盧光明之邀約到案發地點，與被害人素昧平生
        ，毫無怨隙，絕無殺人或致人於死之動機與犯意，純係
        因被害人及其友人持刀相逼，被告出於防衛之意，以木
        棒抵抗被害人及其友人之攻擊所生，此部份原審曾勘驗
        監視器錄影光碟，並經戊○○、甲○○、盧光明、乙○○等證述甚詳。
    ４、被告犯後曾以手機報警並為被害人叫救護車，自始停留
        現場未逃逸，犯後態度良好，並向到場處理之員警即證
        人林易澍承認有毆打被害人，應有刑法第六十二條自首
        規定之適用。此部分縱不符合自首要件，亦請本院斟酌
        被告犯後態度及被告剛滿十八歲，因誤交損友牽涉本案
        ，從輕量刑。
  (四)、被告甲○○辯稱：
    １、被告等原係應盧光明之邀約與被害人談判，適時，被告
        等間難謂即有殺人犯意聯絡，雖遇被害人時即以木棍圍
        毆，然是否即有殺害被害人之犯意聯絡？參照最高法院
        十八年上字第一三○九號判例意旨，非無審究餘地，原
        審竟以陳志宏證稱給他死，顯見被告等有殺人犯意之聯
        絡，此心證即有審酌必要。
    ２、況案發現場附近監視器錄影光碟經勘驗結果，並未攝得
        丁○○、戊○○、乙○○持木棍毆擊被害人之影像畫面
        ，亦無被害人持刀阻擋自小客之影像畫面，亦不能為被
        告有利之證明（原判決第七頁），何以未能為有利於被
        告等之證明？原判決未於理由內說明，即有判決不備理
        由之違法。
    ３、被告一再辯稱未以木棍毆擊被害人，原判決以被告否認
        犯行，毫無悔意量處重刑，然上開錄影光碟及翻拍照片
        ，原判決僅說明未攝得丁○○、戊○○、乙○○三人而
        未及於被告，因而被告辯稱未持木棍參與圍毆被害人，
        徵之卷附錄影光碟及翻拍照片，被告所辯非無可採之處
        。
  二、查被告戊○○、丁○○、甲○○、乙○○於上揭時、地均
      自前開自小客車內取出木棍下車，並分持木棍朝被害人林
      志祐毆擊之事實，已據被告戊○○、丁○○、乙○○於原
      審審理時供承不諱（見原審九十七年三月四日審判筆錄）
      ，核與被告丁○○於本院準備程序中供承：我知道我和戊○○有拿棍子：：：應該大家都有毆打被害人等語；被告
      戊○○亦稱：被告四人都有打被害人等語（參見本院卷九
      十七年十月一日筆錄第三頁及反面）；被告乙○○供稱：
      對方四個人擋在巷口不願意離開，我才回車上拿棍子，在
      車上的其他人看我拿棍子後也都下車，戊○○、丁○○有
      拿棍子等語均相符合（參見本院卷九十七年十月二十二日
      筆錄第三頁），此外復有扣案之木棍四支足資佐證。
      而被害人林志祐於上揭時、地因受有頭部損傷、損傷後之
      蜘蛛網膜下出血、腦室內出血、右顳部頭皮撕裂傷及兩側
      創傷性血胸等傷害，經送亞東紀念醫院急救，延至九十五
      年九月二十二日十九時三分宣告不治死亡等情，亦有亞東
      紀念醫院診斷證明書一份附卷可憑（見九十五年度相字第
      一三四七號案卷第三十頁）；另參諸被害人林志祐於死亡
      後，經臺灣板橋地方法院檢察署檢察官督同法醫師相驗及
      解剖鑑定，鑑定結果為死者林志祐因頭部遭鈍擊致頭顱骨
      骨折、顱內出血引起中樞神經休克而死亡，死亡方式為「
      他殺」等情，有相驗屍體證明書、驗斷書、勘驗筆錄、亞
      東紀念醫院病歷及法務部法醫研究所（九五）醫鑑字第一
      九二三號鑑定書各一份暨死者照片十二張附卷可稽（見九
      十五年度相字第一三四七號案卷第三十九頁至第一三一頁
      ），則被害人林志祐死亡之結果與被告四人共同出手毆打
      被害人之行為間顯有相當因果關係甚明。
  三、次查，據本案目擊證人陳志宏於原審審理時到庭證稱：：
      ：後來他們就開始追伊等二人，追到三民路二三巷路口，
      一台車追上後，五人下車，四人持木棒打林志祐。就是警
      方當天在車上扣到的木棒。伊看到有兩下打到林志祐的頭
      ，林志祐倒下後，他們還繼續打林志祐的身體。打的時間
      約一分多鐘。：：他頭部被打後，就倒地了，倒地前後都
      沒有反抗的動作，「當時林志祐手上都沒有持物品」：：
      戊○○有打林志祐：：，伊印象比較深的是丁○○、戊○○，甲○○有點印象，他們都是坐同台車等語（見原審九
      十五年度重訴字第六九號卷（一）第一九○頁至第一九三
      頁）。
      被告乙○○於偵查時亦供承：盧光明騎機車的二十多位朋
      友，先跑給對方四個追，對方拿刀，二十多位朋友全部跑
      掉，換伊等開車追對方，下車打他們，是四個打人：：伊
      下手打被害人手和頭部，：：「伊下車時沒看到被害人林
      志祐手上有拿武器」：：伊等一開始就從後面追被害人林
      志祐，追到後就開始打他：：伊開車進去，與盧光明說完
      話，上車時，有兩台機車追上來，盧光明說就是這群人，
      盧光明一直跑，其中一台機車是被害人林志祐坐的，伊等
      就從後面追他，追到林志祐後，伊等四人就開始打林志祐
      等語（見九十六年度偵緝字第二五三二號偵查卷第二十四
      頁至第二十六頁），而被告丁○○、戊○○亦均於偵查時
      供承被害人林志祐於案發當時並未持刀等語（見九十五年
      度偵字第二二一○四號偵查卷第一二三頁及第一二七頁）
      ，凡此均足徵因被告乙○○見盧光明遭與其談判之人馬追
      打，被告乙○○遂駕駛上開自小客車自後追趕對方，嗣追
      到被害人林志祐時，被告戊○○、丁○○、甲○○、乙○○即分持置於上開自小客車內之木棍，對手無寸鐵之被害
      人林志祐加以毆擊。
      至卷附案發現場附近即臺北縣土城市○○路二十三巷一號
      前、同市○○街二十二巷五號前、同市○○街四十二巷二
      十四號前之監視器錄影光碟（見九十五年度偵字第二二一
      ○四號偵查卷錄影光碟存放袋），經原審當庭播放之勘驗
      結果，雖未攝得丁○○、戊○○、乙○○持木棍毆擊林志
      祐之影像畫面，惟亦無被害人林志祐持刀阻擋三Ａ－七七
      二六號自小客車之影像畫面，此有原審九十六年七月十八
      日勘驗筆錄（見九十五年度重訴字第六九號案卷（二）第
      五十頁至六十一頁），及翻拍照片（見九十六年度重訴字
      第一四號案卷（一）第五十一頁至第二二四頁）在卷可憑
      ，亦不能為被告有利之證明。
      被告乙○○及丁○○雖主張渠等行為係正當防衛云云，按
      對於現在不法之侵害，而出於防衛自己或他人權利之行為
      ，不罰。但防衛行為過當者，得減輕或免除其刑，刑法第
      二十三條定有明文。查被害人並未持刀攻擊被告已如前所
      述，自非所謂現在不法之侵害甚明；又雖據被告乙○○於
      本院準備程序時堅稱：對方有四個人拿刀擋在我車前；被
      告甲○○亦附和其說，惟被告丁○○於本院準備程序時則
      稱：當時對方有二人先拿刀擋在我們車頭跟車門，被害人
      是站在車頭不讓我們離開；嗣後又改稱對方不只二個人等
      語（參見本院前開筆錄），所述不但前後不同，且與被告
      乙○○所述亦有不同；再者，苟對方四人確實持刀擋在車
      前，衡情被告四人僅持木棍，焉會輕易下車與其鬥毆乎？
      且若如被告所辯，則被告於鬥毆過程中又焉能不受到傷害
      ？凡此均與常情未符。而對方四人苟僅係持刀擋在車前，
      並未開始實施暴行，即無所謂現在不法之侵害可言，上開
      被告主張正當防衛，於法顯有未合。
  四、再查，證人陳志宏於原審審理時證述上開小客車追上其與
      被害人林志祐後，有五人下車，四人持木棒打林志祐等情
      ，業如前述；其復於原審審理證稱：甲○○沒有打伊，有
      打林志祐，四人是攻擊林志祐之後，只有戊○○一個人又
      攻擊伊等語（見原審九十五年度重訴字第六九號卷（一）
      第一九九頁），核與證人即共同被告乙○○於原審審理時
      具結所證稱：甲○○、戊○○、丁○○和伊都有使用木棒
      毆打死者：：伊不知甲○○打幾下，反正甲○○有打，且
      是拿車上的木棒打的等語（見原審九十七年三月四日審判
      筆錄第十四頁及第二十頁）；證人即共同被告丁○○於原
      審審理時結稱：甲○○有拿木棍，當時只有伊等幾個人而
      已，也沒有其他人，應該都有打，伊可以確定甲○○也有
      打死者，因為那時只有伊等這部車子的人，並有沒其他人
      等語（見原審九十七年三月四日審判筆錄第三十一頁）；
      ，證人即共同被告戊○○於原審審理時所結稱：四個人都
      有攻擊死者，有伊、甲○○、乙○○、丁○○等語（見原
      審九十七年三月四日審判筆錄第三十六頁），均屬一致且
      相符，足證被告甲○○於案發當時確有持置於上開自小客
      車內之木棍下車，對被害人林志祐毆擊，被告甲○○所辯
      稱其下車時並未從車上拿棍子，且未拿木棍毆打被害人林
      志祐，僅係拿掃把毆打被害人云云，尚難採信。
  五、按共同正犯間，非僅就其自己實施之行為負其責任，在犯
      意聯絡之範圍內，對於他共同正犯所實施之行為，亦應共
      同負責，被害人之死亡結果，係行為人等合同行為所致，
      無論死於何人所加之傷，在共犯間均應同負全部之責，並
      無分別何部分之傷孰為下手人之必要（參照最高法院二十
      七年上字第七五五號判例、同院三十二年上字第一九○五
      號判例）。次按共同正犯在犯意聯絡範圍內之行為，應同
      負全部責任。惟加重結果犯，以行為人能預見其結果之發
      生為要件，所謂能預見乃指客觀情形而言，與主觀上有無
      預見之情形不同，若主觀上有預見，而結果之發生又不違
      背其本意時，則屬故意範圍；是以，加重結果犯對於加重
      結果之發生，並無主觀上之犯意可言。從而共同正犯中之
      一人所引起之加重結果，其他之人應否同負加重結果之全
      部刑責，端視其就此加重結果之發生，於客觀情形能否預
      見；而非以各共同正犯之間，主觀上對於加重結果之發生
      ，有無犯意之聯絡為斷（參見最高法院九十一年台上第五
      ０號判例）。
      查本件被害人林志祐之死因，經鑑定結果雖係因頭部遭鈍
      擊致頭顱骨骨折、顱內出血引起中樞神經休克而死亡，已
      如前述，惟被告四人與被害人間素昧平生，本件係因被告
      丁○○之友人盧光明之女友與人發生衝突，盧光明乃於九
      十五年九月二十日凌晨零時許，邀約被告丁○○與甲○○
      、乙○○、真實姓名年籍不詳之綽號「賣花生」男子，被
      告乙○○另再邀約被告戊○○，欲共同前往與對方談判，
      衡情雙方既無何深仇大恨，應無殺害被害人之動機；縱雙
      方於嗣後發生肢體衝突，相互鬥毆，亦無置被害人於死之
      必要。雖證人陳志宏於原審審理時證述被告四人下車時，
      有人說「就是他，給他死」等語（見原審九十五年度重訴
      字第六九號案卷（一）第二○二頁），惟證人陳志宏於案
      發之初即警詢時並未為上開證述，嗣後再為上開證言是否
      出於記憶上之錯誤所致已有疑義；再者，縱被告之中於當
      時確有口出此言，惟雙方鬥毆口出惡言在所難免，當不能
      僅以此即遽認定被告確有殺人之犯意甚明。本院審酌並無
      積極明顯之證據足堪證明被告四人確係基於殺人之故意涉
      犯本案，依罪證有疑利於被告之法理，本院僅得認定被告
      係基於傷害之故意為之。
      按人體頭部乃人之生命中樞，構造甚為脆弱且不堪外力之
      重擊，倘因受外力之擊打，極易造成顱內出血壓迫腦部神
      經而引起死亡之結果，且在被告四人各持木棍一支，合力
      圍毆手無寸鐵之被害人林志祐一人情形下，極易以木棍擊
      中被害人之身體或頭部等要害部位，在客觀上應為一般人
      所得預見，被告四人既均持木棍共同圍毆被害人林志祐，
      致被害人因此發生死亡之結果，無論毆擊被害人頭部係被
      告四人之中何人所為，依前開所述，被告四人均應就被害
      人發生死亡之結果負責。
  六、被告丁○○、戊○○另主張渠等符合自首要件云云。惟查
      被告丁○○於案發後雖以其所持用之行動電話號碼000
      0000000號向警方報案等情，固有臺北縣政府警察
      局九十六年三月一日北縣警勤字第○九六○○二五三九九
      號函附臺北縣政府警察局勤務指揮中心受理各類案件記錄
      單可稽（見原審九十五年度重訴字第六九號案卷（一）第
      一三六頁至第一三七頁），然觀諸該勤務指揮中心受理各
      類案件記錄單所載「報案人報稱於上述時地在該處有人打
      架」等語，則被告丁○○於報案當時並未陳明其為參與鬥
      毆及傷害被害人之人，自難認其有自首而接受裁判之意思
      。
      況據證人即承辦警員林易澍於原審審理時具結證稱：當時
      伊等接到勤務中心通報，說有人在該處打架。伊等到現場
      ，發現有人躺在路旁，伊等叫救護車，現場還有五、六個
      人在，陳志宏就指認是被告丁○○、戊○○兩個人打的。
      他們本來不承認，後來伊等調監視錄影帶後，他們才承認
      ，伊在現場有問丁○○、戊○○是不是他們打的，他們不
      承認，還說是死者的朋友等語（見原審九十五年度重訴字
      第六九號卷（一）第二一九頁），則被告丁○○、戊○○
      於案發後雖留於案發現場，然渠等二人並未於承辦員警發
      覺渠等為犯罪嫌疑人前即自承犯罪，尚與刑法第六十二條
      之自首要件不符，自無由依此減輕其刑。
  七、綜上各情，被告四人前開所辯，無非事後諉卸之詞，不足
      採信，本件事證明確，被告四人犯行，均洵堪認定。
丙、適用法律：
  一、核被告丁○○、戊○○、甲○○、乙○○所為，均係犯刑
      法第二百七十七條第二項前段之傷害致死罪。
  二、變更起訴法條：公訴人引用刑法第二百七十一條第一項起
      訴，容有未洽，依刑事訴訟法第三百條之規定，其起訴法
      條應予變更。
  三、共同正犯：被告四人就前揭傷害犯行間，有犯意聯絡及行
      為分擔，均為共同正犯。至公訴人雖認綽號「賣花生」之
      男子與被告四人間，亦有犯意聯絡及行為分擔，惟證人陳
      志宏於原審審理時證稱：五人下車後，有四人持木棍打林
      志祐等情（見原審九十五年度重訴字第六九號案卷（一）
      第一九○頁），核與其警詢時證述情節相符（參見偵卷第
      三十四頁）；另被告乙○○於偵查時亦供稱：綽號「賣花
      生」之男子並沒有打人等語（見九十六年度偵緝字第二五
      三二號偵查卷第二十四頁），依此，即難認綽號「賣花生
      」之男子有參與傷害犯行。
  四、累犯：查被告戊○○前因傷害、搶奪罪，經分別判處有期
      徒刑六月、八月及一年六月確定，並經定應執行刑為有期
      徒刑二年六月，於九十三年四月二十三日縮短刑期假釋出
      獄，九十四年一月八日保護管束期滿未經撤銷假釋，視為
      執行完畢，此有本院被告全國前案紀錄表在卷可稽，其於
      五年以內故意再犯本件有期徒刑以上刑之罪，為累犯，依
      刑法第四十七條之規定應加重其刑。
丁、原判決撤銷之理由：
  壹、原審對被告論罪科刑之判決，固非無見。惟查：
    一、本件被告四人係基於傷害犯意之聯絡，著手實施傷害之
        行為，而致被害人死亡之結果，應成立刑法第二百七十
        七條第二項前段之傷害致死罪；原審認定被告四人共同
        基於殺人之犯意聯絡，著手實施殺人之犯行，應成立刑
        法第二百七十一條第一項之殺人罪則有未洽。
    二、被告戊○○前有傷害、搶奪罪，於九十四年一月八日保
        護管束期滿未經撤銷假釋，視為執行完畢，其於五年以
        內故意再犯本件有期徒刑以上刑之罪，為累犯，原審未
        予審究，亦有未合。
  貳、被告四人以無殺人之犯意提起上訴，為有理由；檢察官以
      原審量刑過輕為由而提起上訴則無理由，且原判決既有上
      揭不當之處，自應由本院予以撤銷改判。
  參、爰審酌被告之犯罪動機、目的僅係因友人盧光明欲與他人
      談判而起衝突，犯罪手段極為暴力、犯罪行為人丁○○之
      職業工人；家庭經濟狀況貧寒，；戊○○之職業工人；家
      庭經濟狀況貧寒；甲○○之職業重機械操作員；家庭經濟
      狀況小康；犯罪行為人乙○○無業；家庭經濟狀況勉持，
      生活狀況尚稱正常、犯罪行為人丁○○無前科紀錄，品行
      良好；戊○○前有傷害五次、搶奪、竊盜、違背安全駕駛
      各一次等前科紀錄；甲○○前有搶奪一次前科紀錄；乙○○前有替代役實施條例、強盜各一次等前科紀錄，品性均
      不良好、犯罪行為人丁○○學歷為國中畢業；戊○○學歷
      為國中肄業；甲○○學歷為國中畢業；乙○○學歷為國中
      畢業，智識程度均不高、犯罪行為人與被害人平日並不認
      識、犯罪行為人違反義務之程度嚴重、犯罪所產生危險極
      為嚴重、犯罪後坦承大部分犯行，惟尚未與被害人家屬和
      解，態度中等；另被告丁○○、戊○○犯罪後留在犯罪現
      場等一切情狀，各量處如主文所示之刑。
  肆、從刑部分：
    一、褫奪公權：本院依其犯罪之性質認為有褫奪公權之必要
        ，並依刑法第三十七條第二項分別宣告褫奪公權如主文
        所示。
    二、沒收：至被告四人傷害被害人所用之木棍四支，被告四
        人於原審審理時均否認為渠等所有，自不予宣告沒收。
        另扣案之西瓜刀一支及行動電話一支，亦非被告四人所
        有供傷害被害人所用之物，亦不予宣告沒收，併此敘明
        。
據上論斷，應依刑事訴訟法第三百六十九條第一項前段、第三百
六十四條、第二百九十九條第一項前段、第三百條；刑法第二十
八條、第二百七十七條第二項前段、第三十七條第二項、第四十
七條，判決如主文。
本案經檢察官賴俊雄到庭執行職務。
中    華    民    國    98    年     3    月    13    日
                    刑事第十八庭審判長法  官  吳鴻章
                                      法  官  徐昌錦
                                      法  官  陳健順
以上正本證明與原本無異。
如不服本判決，應於收受送達後10日內向本院提出上訴書狀，其
未敘述上訴之理由者並得於提起上訴後10日內向本院補提理由書
（均須按他造當事人之人數附繕本）「切勿逕送上級法院」。
                                      書記官  劉寶鈴
中    華    民    國    98    年    3     月    13    日
附錄論罪法條：
中華民國刑法第277條第2項前段
（普通傷害罪）
傷害人之身體或健康者，處 3 年以下有期徒刑、拘役或 1 千元
以下罰金。
犯前項之罪因而致人於死者，處無期徒刑或 7 年以上有期徒刑；
致重傷者，處 3 年以上 10 年以下有期徒刑。
附表：證據清單
      證據一：被告丁○○供述（警詢、偵訊、偵訊（軍事）、
              原審、本院）。
      證據二：被告戊○○恭述（警詢、偵訊、偵訊（軍事）、
              原審、本院）。
      證據三：被告甲○○供述（警詢、偵訊、偵訊（軍事）、
              原審、本院）。
      證據四：被告乙○○供述（警詢、偵訊、原審、本院）。
      證據五：證人陳志宏證述（警詢、偵訊、偵訊（軍事）、
              原審）。
      證據六：證人林易澍證述（偵訊（軍事）、原審）。
      證據七：證人盧光明證述（警詢、偵訊（軍事）、原審）
              。
      證據八：證人丙○○證述（警詢）。
      證據九：證人湯智傑證述（原審）。
      證據十：九十五年九月二十日亞東紀念醫院診斷證明書（
              偵卷二二一○四號第三十二頁）。
      證據十一：戊○○自願受搜索同意書、搜索扣押筆錄（同
                上卷第四十二、四十三頁）。
      證據十二：丁○○自願受搜索同意書、搜索扣押筆錄（同
                上卷第四十七、四十八頁）。
      證據十三：現場照片、扣案物照片、監視器翻拍照片（同
                上卷第五十二至五十七、五十八、六十六、六
                十七、五十九至六十五頁）。
      證據十四：九十五年九月二十二日亞東紀念醫院診斷證明
                書（相驗卷第三十頁）。
      證據十五：法醫驗斷書（相驗卷第四十頁後）。
      證據十六：相驗屍體證明書（相驗卷第四十七、一一八、
                一三四頁）。
      證據十七：地檢署勘驗筆錄（相驗卷第三十九、一一七頁
                ）。
      證據十八：亞東紀念醫院病歷（相驗卷第五十一頁後）。
      證據十九：被害人死亡現場相驗照片（相驗卷第一一一至
                一一六頁）。
      證據二十：法務部法醫研究所（九五）醫鑑字第一九二三
                號鑑定書（相驗卷第一二三頁後）。
      證據二十一：臺北縣政府警察局九十六年二月十二日北縣
                  警勤字第○九六○○二○○七四號函（重訴
                  卷六十九號卷一第一一八頁）。
      證據二十二：原審九十六年二月二十六日勘驗筆錄（同上
                  卷第一二四至一三五頁）。
      證據二十三：臺北縣政府警察局九十六年三月一日北縣警
                  勤字第○九六○○二五三九九號函（同上卷
                  第一三六頁）。
      證據二十四：原審九十六年七月十八日勘驗筆錄（重訴卷
                  六十九號卷二第五十至六十一頁）。
      證據二十五：原審九十六年四月二日至四月十日勘驗筆錄
                  （重訴卷十四號卷一第四十九頁後）。
      證據二十六：扣案木棍四支。


司法院資訊處製作；財團法人民間司法改革基金會備份。
